【裁判字號】    99,訴,54
【裁判日期】    991112
【裁判案由】    偽造文書
【裁判全文】
臺灣屏東地方法院刑事判決                99年度訴字第54號
公  訴  人  臺灣屏東地方法院檢察署檢察官
被      告  乙○○
上列被告因偽造文書案件，經檢察官提起公訴（98年度偵字第80
26號），本院判決如下：
    主  文
乙○○犯偽造私文書罪，處有期徒刑捌月，減為有期徒刑肆月，
如易科罰金，以銀元佰元即新臺幣玖佰元折算壹日。
    事  實
一、乙○○（原名許鳳蘭）為蔡昇燁之妻妹，因蔡昇燁於民國90
    年10月15日與丁○○簽訂不動產買賣契約書，約定由蔡昇燁
    將址設屏東縣恆春鎮○○路1012巷16之2 號房屋及基地，以
    新臺幣（下同）260 萬元之價格售予丁○○，並由乙○○代
    理蔡昇燁收受前3 期款項合計70萬元。詎乙○○明知上開房
    屋及其坐落之屏東縣恆春鎮○○段955 、957 地號土地（下
    稱系爭房地）係甲○○所有，蔡昇燁尚未取得所有權，其為
    減省交易稅金及賺取差價，竟基於偽造私文書之犯意，於90
    年10月31日，在不詳處所，未得丁○○授權，冒稱丁○○之
    代理人，以丁○○名義與不知情之甲○○簽訂系爭房地之不
    動產買賣契約書，約定丁○○以220 萬元購買系爭房地，足
    以生損害於丁○○，並賺取差價40萬元。嗣因上開房屋部分
    基地占用國有土地無法完成所有權移轉登記，丁○○乃不再
    支付尾款，經甲○○持該偽造之不動產買賣契約書要求丁○○履約給付價金，丁○○始悉上情。
二、案經丁○○訴由臺灣屏東地方法院檢察署檢察官偵查起訴。
    理  由
一、按傳聞法則之重要理論依據，在於傳聞證據未經當事人之反
    對詰問予以核實，乃予排斥，惟若當事人已放棄對原供述人
    之反對詰問權，於法院審判時表明同意該等傳聞證據可作為
    證據，基於證據資料愈豐富，愈有助於真實發現之理念，並
    貫徹刑事訴訟法修法加重當事人進行主義之精神，確認當事
    人對於證據能力有處分權之制度，傳聞證據經當事人同意作
    為證據，法院認為適當者，亦得為證據；另當事人於調查證
    據時，對於傳聞證據表示「沒有意見」、「對於證據調查無
    意見」，而未於言詞辯論終結前聲明異議，應視為已有將該
    等傳聞證據採為證據之同意，刑事訴訟法第159 條之5 定有
    明文。本件檢察官及被告於本院審理時就本判決引用之各項
    證據資料如屬審判外之言詞或書面陳述，知有刑事訴訟法第
    159 條第1 項不得為證據之情形，均表示無意見，而未於言
    詞辯論終結前聲明異議（本院卷第41、54、83），本院審酌
    上開證據資料作成時之情況，並無任何違法取證之不適當情
    形，且對於被告涉案之事實具有相當之關聯性，依刑事訴訟
    法第159 條之5 規定，認具有證據能力。
二、訊據被告乙○○矢口否認有何上開偽造文書之犯行，辯稱：
    丁○○很清楚這件買賣的過程，在簽系爭房地買賣契約書前
    我有得到她的授權，她有默示同意我以她的名義和甲○○簽
    訂系爭房地買賣契約，丁○○現在也住在系爭房屋裡面，我
    沒有偽造文書云云。經查：
  (一)上開事實，業據證人即告訴人丁○○於偵訊及本院審理時證
    稱：系爭房地我90年買的時候不知道是甲○○的，只知道是
    被告家的，所以才跟她買賣，後來系爭房地一直沒有過戶給
    我，甲○○跑出來跟我要尾款，我才發覺有異。我不知道有
    這張我委託被告與甲○○簽訂之不動產買賣契約書，也沒有
    委託被告和甲○○簽訂不動產買賣契約，更沒有默許被告和
    甲○○簽約，我和被告簽約的價金是260 萬元，已經付了70
    萬元，因為沒有過戶，所以尾款還沒給，現在我住在系爭房
    屋，稅金也是我在繳，97年我知道這張契約後，找不到被告
    ，所以現在才提出訴訟，我只希望把房子處理好就好等語明
    確（偵卷第28至29頁，本院卷第55至57頁）。查證人丁○○
    與被告並無夙怨，偵審均為一致之證述，並無藉此向被告追
    討價差或要求被告賠償情事，衡情並無設詞誣陷之理，其前
    開證詞，應信屬實，可以採信。
  (二)證人甲○○於本院審理證稱：當時被告說她朋友要買房子，
    所以跟我簽訂不動產買賣契約書，起先我收到35萬元，後來
    尾款都沒付，我去瞭解才認識丁○○。簽約時是被告和她姊
    姊丙○○一起來的，我沒有見過丁○○，也不認識丁○○，
    被告說她是代理簽約，後來我找被告要尾款，她說過戶後再
    一起付，因為丁○○已經住進來了，所以96、97年我就去找
    丁○○付錢，丁○○說要過戶才要付錢，但有一些是國有地
    沒辦法辦，所以就一直拖著等語詳實（本院卷第57至58頁）
    ，查證人與被告係屬舊識，並無怨隙，衡情應無虛詞構陷之
    理，其上開證詞應堪採信。依前開證言可知，證人甲○○簽
    約當時與告訴人並無接觸往來，僅與被告及證人丙○○接洽
    ，其自難知悉告訴人丁○○有無授權予被告，上開所證尚難
    為被告有利之認定。又經本院將被告、告訴人、甲○○3 人
    移付調解，然調解未能成立，其理由在於告訴人希望以220
    萬元購得系爭房地，證人甲○○則希望以260 萬元出售系爭
    房地，雙方欠缺共識無法達成協議一節，有本院公務電話紀
    錄單在卷可按（本院卷第30頁），顯見告訴人與證人甲○○
    原均不知就系爭房地有此40萬元價差存在，而今告訴人與甲○○知悉此一價差後，雙方均不願意損失此40萬元價差，故
    告訴人不願再以260 萬元購買系爭房地，希望價金降為220
    萬元，證人甲○○則不願以220 萬元出售系爭房地，希望價
    金提高為260 萬元，足徵系爭房地上開買賣契約簽訂時，被
    告確實沒有得到告訴人之授權，否則豈有告訴人不知價金為
    220 萬元及有40萬元價差之理？
  (三)況被告業於偵訊供稱：我有和甲○○簽訂這個契約，丁○○
    應該是認為她買貴了，但這是三方的買賣，如果是我先買之
    後，再過戶給丁○○就不會有這件事情，丁○○也知道系爭
    房地不全是蔡昇燁的，她只是價金不知道而已等語明確（偵
    卷第19頁），依據被告前開供述，倘若告訴人丁○○有授權
    被告與甲○○簽約如上，豈有不知道買賣價金之理？又有何
    買貴之說？且丁○○如有授權被告與甲○○簽訂該買賣契約
    ，則系爭房地之買賣契約僅存在丁○○與甲○○之間，完全
    與被告或蔡昇燁無涉，當無可能有三方交易可言，益徵系爭
    房地之交易，本應由被告以蔡昇燁名義先與甲○○簽約，待
    完成所有權移轉登記後再出售予丁○○，被告確係為隱瞞買
    賣價金賺取差價及減省交易稅金，而偽造丁○○名義與甲○○簽訂上開買賣契約無誤，其前揭所辯，乃臨訟卸責之詞，
    不足採信。
  (四)被告從事不動產買賣業務多年，就辦理不動產買賣契約及所
    有權移轉登記等相關程序，應知之甚詳，衡諸常情，從事不
    動產買賣業務者為避免高額之不動產交易日後發生糾紛，如
    有得到當事人之授權，為求保障自己權益，應會請當事人填
    具委託書，並取得當事人印章以供取信，然被告歷經1 年偵
    審程序，均無法提出告訴人丁○○出具之委託書或印章，且
    上開告訴人名義與甲○○簽訂之買賣契約書亦無蓋用告訴人
    印章，顯見被告並無踐行前開程序，益徵其確無得到告訴人
    之同意無誤。至證人即被告姊姊丙○○雖於本院審理證稱：
    丁○○有委任被告與甲○○簽約，她知道我們賺了40萬元差
    價，後來房屋稅籍也過戶了，丁○○確實有同意云云，然查
    ，若告訴人知悉上情而同意讓被告賺取40萬元，則告訴人僅
    需與甲○○簽約，並在該約約定給付被告40萬元即可，何須
    多此一舉另簽訂告訴人與蔡昇燁之買賣契約？且告訴人與證
    人丙○○居處相近，被告及證人丙○○當可輕易取得告訴人
    之印章或簽名，以表彰告訴人之委託授權，惟該契約上並無
    告訴人之簽名或印章，益見證人丙○○所證與常情有悖，難
    以採信。又系爭房地既已由告訴人居住，如證人甲○○不將
    房屋稅籍過戶予告訴人，則證人甲○○不但未能取得系爭房
    地尾款，更須負擔房屋稅金，造成雙重損失，是尚難僅以嗣
    後房屋稅籍之過戶，認定告訴人於90年間有委任被告與甲○○簽約情事。
  (五)此外，復有丁○○與蔡昇燁不動產買賣契約憑證、丁○○與
    甲○○不動產買賣契約書及財產所得調件明細表附卷可稽，
    是被告為賺取價差及減省稅金，冒充告訴人之代理人，以告
    訴人名義與甲○○簽訂虛偽不動產買賣契約書之犯行，事證
    明確，洵堪認定。
三、按行為後法律有變更者，適用行為時之法律。但行為後之法
    律有利於行為人者，適用最有利於行為人之法律，刑法第2
    條第1 項定有明文。本件被告為上開犯行後，94年2 月2 日
    修正之刑法則已於95年7 月1 日施行，前開論罪科刑所適用
    之刑法易科罰金折算標準，依修正前刑法第41條第1 項前段
    及修正前罰金罰鍰提高標準條例第2 條規定，有期徒刑或拘
    役易科罰金，以銀元100 元以上300 元以下（即新臺幣300
    元以上900 元以下）折算1 日，依修正後刑法第41條第1 項
    前段規定，則改為以新臺幣1,000 元、2,000 元或3,000 元
    折算1 日，比較新舊法，關於被告所處有期徒刑易科罰金之
    折算標準，以適用修正前之規定對其較為有利，並整體適用
    修正前刑法之規定。
四、按刑法上所謂偽造私文書，以無權製作之人冒用他人名義製
    作為要件，如果行為人基於本人之授權，或其他原因有權製
    作者，固與無權製作之偽造行為不同，而不成立偽造私文書
    罪。但若無代理權竟假冒本人之代理人名義，而製作虛偽之
    私文書者，因其所製作者為本人名義之私文書，使該被偽冒
    之本人在形式上成為虛偽私文書之製作人，對於該被偽冒本
    人之權益暨私文書公共信用所造成之危害，與直接冒用本人
    名義偽造私文書無異，自仍應構成偽造私文書罪（最高法院
    84年度台上字第3097號、95年度台上字第5276號、95年度台
    上字第6889號判決意旨參照）。本件被告前開未經告訴人丁○○授權以代理人之方式假冒本人之代理人名義製作虛偽之
    私文書者，依據前開判決意旨，自應成立偽造私文書罪。核
    被告假冒丁○○代理人之名義與甲○○簽約，製作虛偽之前
    開不動產買賣契約書之行為，係犯刑法第210 條之偽造私文
    書罪。起訴書論罪法條雖引用刑法第216 條行使偽造私文書
    之條文，然起訴事實並未提及被告有何行使該偽造私文書之
    行為，本院遍查全卷亦難認定被告有何行使偽造買賣契約書
    之犯行，顯見起訴書論罪法條應係贅引刑法第216 條，尚有
    未洽，併此敘明。至上開丁○○與甲○○間之不動產買賣契
    約書雖有記載「丁○○」文字2 處，然該文字僅在表徵訂立
    契約者為何人，且有記載代理人為被告，故此2 處文字並非
    署押，無庸諭知沒收，附此敘明。
五、爰審酌被告參與不動產買賣交易，不知誠信自持，為圖減省
    稅金及賺取差價，任意偽造上開不動產買賣契約書，影響交
    易之安全及信用，並造成告訴人之損失，迄未與告訴人成立
    和解，及其犯罪之動機、目的、手段、智識程度，犯罪後否
    認犯行之態度等一切情狀，量處如主文所示之刑。又中華民
    國96年罪犯減刑條例業於96年7 月4 日公布，自同年7 月16
    日施行，被告所犯前揭罪責，犯罪時間在96年4 月24日以前
    ，經核並非該條例第3 條所列不予減刑之罪，應依同條例第
    2 條第1 項第3 款規定，減其刑期2 分之1 ，並依被告之職
    業、資歷、地位等節，就其減刑之刑諭知易科罰金之折算標
    準。
據上論斷，應依刑事訴訟法第299 條第1 項，刑法第2 條第1 項
前段，修正前刑法第210 條、第41條第1 項前段，刑法施行法第
1 條之1 ，修正前罰金罰鍰提高標準條例第2 條，中華民國96年
罪犯減刑條例第2 條第1 項第3 款、第7 條，第9 條，判決如主
文。
本案經檢察官劉昀到庭執行職務
中    華    民    國    99    年    11    月    12    日
                  刑事第一庭    審判長法  官  潘正屏
                                      法  官  涂裕洪
                                      法  官  翁世容
以上正本證明與原本無異。
如不服本判決應於收受判決後10日內向本院提出上訴書狀，並
應敘述具體理由；其未敘述上訴理由者，應於上訴期間屆滿後
20日內向本院補提理由書（均須按他造當事人之人數附繕本）
「切勿逕送上級法院」。
中    華    民    國    99    年    11    月    15    日
                                      書記官  張孝妃
附錄法條：
中華民國刑法第210條
偽造、變造私文書，足以生損害於公眾或他人者，處5 年以下有
期徒刑。

司法院資訊處製作；財團法人民間司法改革基金會備份。
